【裁判字號】    96,訴,852
【裁判日期】    970808
【裁判案由】    遷移臨時管理室
【裁判全文】
臺灣士林地方法院民事判決               96年度訴字第852號
原      告  甲○○
被      告  亨利百世管理委員會
法定代理人  丙○○
訴訟代理人  翁顯杰律師
複代理人    乙○○
上列當事人間請求遷移臨時管理室事件，本院於97年7 月10日言
詞辯論終結，判決如下：
    主      文
原告之訴駁回。
訴訟費用新臺幣壹萬柒仟佰拾伍元由原告負擔。
    事實及理由
一、原告起訴主張：伊為亨利百世社區（下稱系爭社區）之住戶
    ，然被告亨利百世管理委員會之臨時管理室（下稱系爭管理
    室），自民國（下同）84年起，長期占用社區基地內之通巷
    及原告所屬店面（門牌號碼：臺北市○○區○○街59號1 、
    2 樓，下稱系爭店面）之外牆面，已危及公共安全，並直接
    損及該店面美觀與生活機能及商業機能，造成該店面之租售
    行情下跌。經其向被告提出該違法占用之事實，被告概以依
    該社區之住戶規約有合法占用權源為由，拒絕遷離。爰依民
    法之規定，本於所有權提起本訴等語。並聲明：(一)被告應將
    臨時管理室遷離，讓原告所有之北投區○○街59號店面左側
    之外牆面與公共通路，保持淨空恢復原狀。(二)訴訟費用由被
    告負擔。
二、被告則以：系爭社區建築完成日期為83年8 月2 日，建物登
    記及發狀日期為83年11月9 日。原告於83年11月9 日購買其
    店面時，建商早已完成系爭管理室之建設，乃合法之建物，
    並非臨時性管理室。且系爭管理室已在本社區設立12年之久
    ，未危及社區之公共安全，專為社區收發信件及代收管理費
    等事項，原告所有之店面房價下跌，與系爭管理室之設立無
    關等語置辯。並聲明：(一)原告之訴駁回。(二)訴訟費用由原告
    負擔。
三、兩造爭點整理如下：
  甲、兩造所不爭執之事項：
    (一)系爭社區為閤豐建設開發股份有限公司（下稱閤豐公司）
      所起造，領有臺北市工務局81建字第136 號建築執照及83
      使字340 號使用執照，並由該公司制定相關規約。
    (二)系爭管理室係於84年間由閤豐公司設立，並點交於王永（
      即亨利百世一期住戶管理委員會之主任委員），交由全體
      社區住戶使用（參見被證五），並於83年12月16日召開住
      戶大會及聘請管理員（參見被證七）。
    (三)嗣公寓大廈管理條例（下稱本條例）於84年6 月28日公布
      實施，再經本社區於92年1 月20日召集第一次區分所有權
      人會議，決議更名改制為亨利百世社區管理委員會，追認
      並制定規約（參見被證一），及追認設置系爭管理室，並
      報請臺北市政府核備（見被證二）。復於該次會議第五案
      由決議，住戶需從59號及61號兩棟大樓間通道出入，通往
      大門的通（走）道，屬於區分所有權人生活利用上不可缺
      少的共用部分，應設置大樓管理室，溯及83年8 月份，照
      案通過（見被證三），而上述規約第22條亦制定有系爭管
      理室及管理員之設置，負責社區警衛安全、管制人員出入
      及收發掛號信等工作，故系爭管理室係依區分所有權人會
      議之決議而設置，並載明於規約中。
    (四)系爭管理室位於臺北市○○區○○街59號及61號兩棟大樓
      間之通道，通道總長9.7 公尺、寬2.9 公尺，其上蓋有壓
      克力採光罩，前端通道長3.1 公尺，中為管理室，長2.6
      公尺，後端通道長4 公尺。
    (五)前端通道位於59號牆壁上有材質為白鐵之住戶信箱，管理
      室內有消防警戒箱及授信總機，尾端則有一黑板。
    (六)系爭管理室為該社區管制人員出入之樞紐，設有一管理員
      ，上班時間為上午9 點至下午6 點30分。另大興街59號及
      61號兩棟大樓住戶，除原告不同意外，其餘住戶於97年6
      月30日立同意書表明均同意因管理上之需要，得使用兩棟
      大樓臨近通道之外牆面（見被證八）。
  乙、兩造所爭執之事項：
      原告得否要求被告遷離系爭管理室？若可，原告是否屬權
      利濫用？
四、得心證之理由：
（一）原告得否要求被告遷離系爭管理室？若可，原告是否屬權
      利濫用？經查：
  １、系爭社區所使用系爭店面之外牆面，應屬系爭社區全體區
      分所有權人所共有
    (1)按數人區分一建築物，而各有其一部者，該建築物及其附
      屬物之共同部分，推定為各所有人之共有，其修繕費及其
      他負擔，由各所有人，按其所有部分之價值分擔之。民法
      第799 條定有明文。該條所稱「數人區分一建築物，而各
      有其一部者」，即指專有部分而言；又所稱「該建築物及
      其附屬物之共同部分」，即指專有部分以外之建築物其他
      部分，亦即共有部分。而所謂共有部分，解釋上包括下列
      3 種型態部分：(1)建築物之基本構造部分，例如屋頂、外
      牆等；(2)建築物之共用部分及必具之附屬物，例如樓梯間
      、走廊、樓梯與屋頂突出物等；(3)僅為部分區分所有人共
      有者，例如各層樓間之樓板。共有部分無論如何登記或有
      無登記，均不得分割，且於各相關區分所有部分之建築物
      所有權移轉時，應隨同移轉於同一人。
    (2)經查，由原告所提出系爭社區所使用系爭店面之外牆面之
      照片（見本院卷第13-14 頁）、使用執照壹層平面圖及建
      物測量成果圖（見本院卷第18頁）等以觀，可知系爭社區
      所使用系爭店面之外牆面，係屬包覆全棟建築物整體外觀
      牆面之一部分，應屬無疑；是系爭社區外牆確為維持同棟
      建物安全性及其外觀所必要，而屬全棟建築物之基本構造
      部分而不可分。則揆諸上揭法條意旨及說明，系爭社區所
      使用系爭店面之外牆面，自屬同棟區分所有權人全體共有
      ，而非原告單獨所有，堪以認定。
  ２、系爭住戶規約，乃合法有效
    (1)按有關公寓大廈、基地或附屬設施之管理使用及其他住戶
      間相互關係，除法令另有規定外，得以規約定之。本條例
      第23條第1 項定有明文。次按公寓大廈之起造人於申請建
      造執照時，應檢附‧‧‧及規約草約。於設計變更時亦同
      。前項規約草約經承受人簽署同意後，於區分所有權人會
      議訂定規約前，視為規約。本條例第56條第1 項、第2 項
      亦有明文。
    (2)又依本條例第3 條第1 項第12款規定，所謂規約，乃公寓
      大廈區分所有權人為增進共同利益，確保良好生活環境，
      經區分所有權人會議決議之共同遵守事項之謂。即規約性
      質上為共同行為，依據私法自治原則，除規約有違反強制
      禁止規定或公序良俗外，悉應認可其具有拘束全體區分所
      有權人之效力。而非原始參與制訂規約之區分所有權人，
      依據本條例第24條第1 項規定，亦於繼受取得區分所有權
      後，負有遵守之義務，不得以不知或未參與制訂為由，拒
      絕遵守規約所定之事項。
    (3)查系爭社區由閤豐公司所起造，並制定有相關規約草約乙
      節，業如上述兩造所不爭執之事項(一)所載，復有被告所提
      臺北市工務局81建第136 號建造執照、83使字第340 號使
      用執照（見本院卷第61頁）及83年12月16日享利百世一期
      第一屆住戶會議會議記錄（見本院卷第182 頁）等為證，
      應堪信為真實。又被告復於92年1 月20日召集第一次區分
      所有權人代表大會，決議成立管理委員會、制定規約，並
      經報請臺北市政府核備在案等情，亦如上述兩造所不爭執
      之事項(三)所載，復有92年1 月20日享利百世社區第一次區
      分所有權人代表大會會議記錄（見本院卷第163-164 頁）
      、亨利百世社區住戶生活規約（見本院卷第155-160 頁）
      、臺北市政府92年5 月8 日府工建字第09211029700 號函
      暨公寓大廈管理組織報備證明（見本院卷第161-162 頁）
      等在卷可稽。則依上開法條規定，系爭住戶規約應合法有
      效一事，亦堪認定。
  ３、系爭管理室之設置，於法有據
    (1)按本條例於中華民國92年12月9 日修正施行前，領得使用
      執照之公寓大廈，得設置一定規模、高度之管理維護使用
      空間，並不計入建築面積及總樓地板面積；其免計入建築
      面積及總樓地板面積之一定規模、高度之管理維護使用空
      間及設置條件等事項之辦法，由直轄市、縣（市）主管機
      關定之，本條例第56條第5 項定有明文。又本辦法所稱管
      理維護使用空間，指公寓大廈基於管理維護需要設置之警
      衛室、辦公室、會議室、設施器材室等空間，臺北市公寓
      大廈管理維護使用空間設置辦法第4 條亦有明文。
    (2)經查，系爭社區係於83年間領得臺北市工務局使字第340
      號使用執照，自屬本條例所規定之公寓大廈。又系爭管理
      室係為管理維護系爭社區所設置，亦符合上開辦法之規定
      。而屬特別法之本條例及所授權訂定之該設置辦法規定，
      亦應優先於該技術規則規定而優先適用；且系爭住戶規約
      第22條就系爭管理室之設置，復定有明文，是系爭管理室
      之設置，於法自屬有據。
  ４、綜上所述，系爭社區所使用系爭店面之外牆面，既屬系爭
      社區全體區分所有權人所共有，而非原告單獨所有，則其
      使用即應依系爭住戶規約之約定，自不生須經原告單獨同
      意與否之問題。系爭管理室復為合法設置，並經系爭住戶
      規約就其使用、設立予以明文規範，是系爭社區全體住戶
      含原告，即應受此規約拘束。是以，原告要求被告遷離系
      爭管理室，於法無據，應予駁回。
（二）是以，本件原告要求被告遷離系爭管理室，既於法無據，
      應予駁回，業如上述。則關於「原告如可要求被告遷離系
      爭管理室，則原告是否屬權利濫用？」之爭點，自毋庸審
      究，附此敘明。
五、綜上所述，原告訴請：被告應將臨時管理室遷離，讓原告所
    有之北投區○○街59號店面左側之外牆面與公共通路，保持
    淨空恢復原狀，並無理由，應予駁回。
六、末按，法院為終局判決時，應依職權為訴訟費用之裁判。民
    事訴訟法第87條第1 項定有明文。查本件原告之訴為無理由
    ，則訴訟費用17,335元（第一審裁判費17,335元）應由原告
    負擔。
七、本件判決基礎已臻明確，兩造其餘爭執事項及所提出之攻擊
    防禦方法暨訴訟資料，經核與判決基礎不生影響，爰不一一
    論駁，併予敘明。
八、訴訟費用負擔之依據：民事訴訟法第78條、第87條第1 項。
中    華    民    國    97    年    8     月    8     日
                  民事第二庭  法  官  陳梅欽
以上正本證明與原本無異。
如對本判決上訴，應於判決送達後20日內向本院提出上訴狀。
中    華    民    國    97    年    8     月    13    日
                              書記官  高郁婷


司法院資訊處製作；財團法人民間司法改革基金會備份。
